臺灣高等法院臺南分院刑事判決
　　　　　　　　　　　　　　　　 94年度上訴字第709號　Ａ
上　訴　人
即　被　告　乙○○
選任辯護人　許雅芬　律師（扶助律師）
上列上訴人因公共危險等案件，不服臺灣臺南地方法院94年度訴
字第317號中華民國94年5月24日第一審判決（起訴案號：臺灣臺
南地方法院檢察署94年度營偵字第169號），提起上訴，本院判
決如下：
    主  文
上訴駁回。
    事  實
一、乙○○曾有賭博、竊盜、肅清煙毒條例等前科，其中肅清煙
    毒條例案件，經台灣台南地方法院判處有期徒刑3年8月確定
    ，並於民國（下同）92年10月26日縮刑期滿執行完畢。仍不
    知悛悔，復於94年1月19日17時20分許，因酒後不滿其胞弟
    張泰郎不肯借支新台幣（下同）3萬元，遂在台南縣白河鎮
    ○○里○○路3之3號之住處（該土地所有權屬其弟張泰郎所
    有；建築物則為乙○○所有，供乙○○及其太太居住使用，
    下稱系爭房屋），丟擲屋內神像、衣櫃抽屜、鬧鐘等物於門
    前。張泰郎乃將此情告知其胞姊李張如怡，李張如怡前往該
    屋了解後，乙○○竟又與之發生爭執，憤而揚稱：「要放火
    燒房子」等語，並隨即基於放火燒燬上開住宅之犯意，於同
    日17時30分許，持打火機進入屋內臥室，放火燒燬該房屋。
    嗣配屬於台南縣消防局白河消防分隊之替代役男甲○○搭乘
    同事蔡秋文駕駛之UH─367號消防救護車前往現場救火時，
    乙○○把所駕駛之TE─4783號小客車擋在火災現場出入巷口
    處，不讓消防車進入救火，甲○○乃告知裡面有火災，請乙
    ○○將車開走，乙○○卻置之不理。旋李張如怡跑來告知火
    是乙○○放的，甲○○遂欲將乙○○捉下車，以排除乙○○
    繼續擋住救災現場出入口之舉動並予以逮捕，乙○○明知甲
    ○○當時是正在執行救災職務之公務員，竟另行基於妨害公
    務執行之犯意，出手毆打甲○○頭部、腹部六、七下（傷害
    部分未經告訴）。嗣為警前來支援，而查獲上情。
二、案經臺南縣警察局白河分局報告臺灣臺南地方法院檢察署檢
    察官偵查起訴。
    理  由
一、上揭事實，訊據被告乙○○供承不諱，復據證人李張如怡、
    甲○○及台南縣消防局承辦本案火災原因調查之警員詹佳振
    證述綦詳（見警卷第9、1頁；偵查卷第38、21頁；原審卷第
    64至70、70至76、77至79頁）。此外，並有台南縣消防局94
    年1月27日南縣消調字第0940000141號函附火災原因調查報
    告書等資料及現場照片共22幀附卷足稽（見偵查卷第28至51
    頁；警卷第13至16頁）。又查：
  (甲)關於放火罪部分：
  (1)觀諸台南縣消防局火災原因調查報告書所載本案火災發生原
    因研判結果為：「.... 綜合上述，可排除電氣因素、危險
    物品自燃及石油系促燃劑縱火導致火災發生之可能性。火災
    發生前住戶乙○○曾酒後爭吵，揚言縱火並砸毀自家物品，
    臥室內冰箱及棉被遭推倒、移至衣櫃前方且於火災發生後有
    蓄意抯撓救災車輛接近火場搶救其住宅火災之異常行為。加
    以其胞姐李張如怡在現場所陳述，於乙○○向渠揚言縱火後
    ，親眼見乙○○拿打火機走進臥室內，約過3分鐘，就聽見
    鄰人呼喊發生火災，由上述情形研判起火處附近易燃之衣物
    、床舖若經明火加熱可迅速起火燃燒，與李張如怡所稱火勢
    於短時間迅速起燃之情形符合，是以本案起火原因以明火引
    燃導致火災發生之可能性較大。」等情（見偵查卷第36頁）
    。
  (2)原審依職權傳訊證人即台南縣消防局承辦本案火災原因調查
    之警員詹佳振到庭說明何謂明火及如何研判本案火災發生原
    因等節，證人詹佳振證稱：伊等有採集窗戶兩側的物品作鑑
    定，沒有發現有汽油燃燒的情況，另看過電線，沒有熔痕，
    且亦有問過被告的太太，裡面電器只有冰箱，故本案火災原
    因應該只有明火直接點燃。明火就是直接可以看到火焰，在
    實務上沒辦法確認是打火機或是火柴，就用明火來處理。伊
    等認定本案發生火災之原因是明火引燃，是因為排除其他因
    素，而且起火時間非常快，電線沒有問題，也沒有汽油燃燒
    的跡象，也沒有危險物品，就是明火發生等語在卷（見原審
    卷第77至79頁）。
  (3)再參以被告於偵、審中亦曾自承：「（你有拿打火機進入你
    房屋內，並將房門鎖住？）有。」、「（進去多久房屋才開
    始燒起來？）沒有多久就燒起來，大概五分鐘左右」；「（
    你在檢察官那邊陳述，檢察官問你為何燒房子，你說你弟弟
    不借你三萬元...，乾脆把房子燒掉等，是否如此？）是。
    」、「（何時有放火之意？）我在跟我弟弟吵架之後，我要
    跟他借三萬元不成，就想說乾脆把房子燒一燒，不要住那裡
    ，反正我原本就沒有住那裡。」、「（用什麼放火？）我用
    打火機。我忘記我燒什麼。」、「（你姐姐說從你進房到發
    生火災，約三分鐘，有無意見？）沒有。」、「（對這間房
    子的神明廳及你的房間，燒到坍塌，你是否會後悔？）我不
    知道火燒之後會變成如此，該房子後面是田，前面是廳，沒
    有鄰居，我是想說燒一燒也沒什麼關係，沒想到這麼嚴重。
    」等語明確（見偵查卷第13、14頁；原審卷第81、82頁），
    核與證人李張如怡證稱：「．．．我看見他（即被告）手持
    打火機進入屋內，將房門鎖住，2分鐘後發現房子已經開始
    著火了。」；「（你何時知道發生火災？當時在何處？有哪
    些人可證明？）因當天下午17點15分左右至娘家白河鎮○○
    里○○路3之3號和弟弟發生口角，弟弟丟東西，揚言要放火
    ，弟弟拿打火機進房間過2-3分鐘以後就聽到有人喊發生火
    災。」；「（是否記得他跑回房間之後，隔多久起火？）沒
    多久，約3、5分鐘。」、「（被告進房間之前，你有無看到
    被告手中有無東西？）我印象他手中有打火機。被告有吸菸
    ，都會帶打火機。」等語相符（見警卷第9頁；偵查卷第38
    頁；原審卷第65頁）。
  (4)綜上，本案火災發生原因，應係如被告上開供承之情（見原
    審卷第81、82頁），是以打火機放火所致無訛，是被告關於
    此部分之自白，核與事實相符，堪信為真實。
  (5)系爭房屋雖已由案外人張泰郎商請怪手剷平一事，業經證人
    李張如怡證稱在卷（見原審卷第65頁），致無從囑託鑑定受
    損情況。然而，前開住宅之燒燬情形，據火災原因調查報告
    書記載為：「二、燃燒後狀況：(一)本案火勢燃燒範圍僅侷限
    於白河鎮○○路3-3號內，無延燒他戶情形。(二)北側雜物間
    處屋頂塌落，僅少部分屋頂樑架有輕微受燒情形，其餘大部
    分物品尚完好未受燒。(三)南側雜物間處物品均完好，無受燒
    情形。(四)客廳處屋頂燒後已塌落，尚殘留數根樑架，其內部
    東側處二張木桌受燒後表面雖有輕微碳化、燻黑情形，但其
    整體架構尚完好，無受燒失、傾倒情形，另於客廳西側之神
    龕則尚維持原狀未受燃燒。(五)臥室處屋頂除殘留一根主樑外
    ，其餘屋頂樑架均已燒失，其內部裝潢、衣櫃等物品，亦已
    大部分燒失。」等語，有上開臺南縣消防局函附火災原因調
    查報告書、現場照片15幀及現場圖附卷可考（見偵查卷第34
    、35、42至50頁）。可見前開系爭房屋之臥室、客廳及北側
    雜物間之屋頂及樑架等主要樑柱結構，已經因此燒燬或受損
    ，而喪失其效用。再者，前開系爭房屋供人居住、使用之主
    要部分係客廳即神明廳及被告之臥室一情，業據被告於原審
    審理中自承：「該房子其實只有一間房間，本來除了神明廳
    以外其餘三間沒有住人，我從山上下來整理後，變成我跟我
    太太在住。」等語明確（見原審卷第81頁），核與證人李張
    如怡證稱：該屋是被告跟太太居住的，伊二人住在神明廳旁
    邊的房間乙節相符（見原審卷第65頁）。依此，被告放火燃
    燒前開系爭房屋，既已導致該屋主要供人居住、使用之臥室
    、客廳之屋頂、樑架等主要樑柱結構，因此燒燬或受損，而
    喪失其效用，則其上開行為，自應足認已達放火燒燬住宅既
    遂之程度。
  (乙)關於妨害公務部分：
  (1)證人甲○○於原審審理時證稱：「我們有叫他（即被告）趕
    快把車子開走，他都不講話。」、「第一次跟他講的時候，
    是在我們車上。他沒反應，後來我下車再跟他講。」、「我
    下車跟被告講說請他將車開走，他都不開走，張如怡就跑過
    來說火是他放的。」、「（張如怡講這些話之後，你有無做
    什麼？）我把他從車上抓下來。」、「（你抓他的時候，被
    告有無反抗？）他有抵抗，他不下來。」、「（你當時到現
    場時，服裝為何？）替代役服裝。」、「（你同事服裝為何
    ？）制服。」、「（被告的車子當時是發動還是熄火？）發
    動的。」、「我只知道消防車有進去，至於被告的車子誰開
    走，我不知道。但被告的車子是有人開走，所以消防車才能
    進去。」、「（若被告車子不移開，消防車是否能進去？）
    不能。」、「（你看到被告自小客車時，是已經停在那邊，
    還是移動開到那裡？）我看到的時候，是被告把車子停在路
    中間不讓我們進去。」等語明確（見原審卷第71至75頁），
    核與其於警、偵訊之證詞內容相符（見警卷第1頁；偵查卷
    第21頁）。可見被告當時確實開車擋住消防車之去路，並對
    於證人甲○○依法執行職務時，有施強暴之行為甚明。又一
    般人看到消防車，均知悉要讓路使消防車先行，被告自當如
    此，卻仍開車擋住消防車之去路，毫無禮讓消防車先行之意
    ，並於證人甲○○要拉伊下車時，有抵抗及施強暴之行為。
    則被告顯有妨害公務執行之犯意，至為灼然。是被告關於此
    部分之自白，亦核與事實相符，堪信為真實。
  (2)被告之選任辯護人於原審雖主張：本案系爭房屋係被告僅有
    之財產，為自己與妻子僅有之棲身處，衡情應無故意阻擋救
    火之情形云云。惟查，證人李張如怡於警詢時證稱：被告有
    說要放火燒房子等情明確（見警卷第10頁、偵查卷第38頁）
    。而被告亦於原審審理中供稱：「（何時有放火之意？）我
    在跟我弟弟吵架之後，我要跟他借三萬元不成，就想說乾脆
    把房子燒一燒，不要住那裡，反正我原本就沒有住那裡。」
    、「（當天是否記得張泰郎罵你什麼？）我不知道。反正他
    罵的都不好聽。」、「（案發之前張泰郎有無罵過你？）有
    。」、「（之前罵什麼？）罵我沒有用。」、「（是很兇還
    是用唸的？）很兇。」等語在卷（見原審卷第81、83頁）。
    由此可見，被告於案發之前與案外人張泰郎間，已素有心節
    ，再加上本案火災發生之前，向案外人張泰郎借支三萬元，
    又未獲同意，並與證人李張如怡發生爭執，其自有放火燒燬
    系爭房屋之動機及故意。進而，被告有故意阻擋救火，並施
    強暴之妨害公務行為，當與事理無違。被告之選任辯護人上
    揭主張，尚難採憑。
  (丙)末查，證人李張如怡雖於原審審理時證稱：「張泰郎叫我回
    去的時候，就有告訴我說被告有喝酒，因為他有喝酒才會丟
    東西。」等語在卷（見原審卷第68頁），而足認被告於案發
    之前或有喝酒，並因酒精對人體中樞神經系統有麻醉作用，
    導致其自我行為克制力較平時為弱。然經綜觀被告於警、偵
    訊及原審審理時之供述，其對於發生本案火災之前，已經把
    太太趕出去，後來有與案外人張泰郎因為借錢三萬元，及與
    證人李張如怡因為亂丟神像、衣櫃抽屜、鬧鐘等物發生爭執
    ，遂想要把系爭房屋放火燒燬，並有告訴證人李張如怡要放
    火燒房子，於是持打火機進入臥室，躺在床上，隨後約過五
    分鐘即發生火災，於是駕駛車號TE─4783號自小客車離開，
    並在巷口看到消防車，隨後證人李張如怡有跑過來說火是伊
    放的，伊並有與證人甲○○發生互毆等節，供述甚明（詳見
    警卷第4、7頁；偵查卷第13、14、57至59頁；聲羈卷第5、7
    頁；原審卷第18、80至84頁），可見被告在該等過程中並非
    毫無意識。又衡諸被告於案發之時，既仍知悉要離開著火的
    房間，並能獨自一人開車離開火災現場，更就案發前後之經
    過均能描述甚詳。則被告於上開系爭住宅起火之前後過程中
    ，其精神狀態，應非對於外界事務缺乏知覺、理會及判斷作
    用，而欠缺自由決定意思能力，亦無較普通人之平均程度顯
    然減退之情，而達心神喪失或精神耗弱之程度。是被告之選
    任辯護人於原審以：被告於案發當日有喝酒，茲因酒醉業已
    影響其判斷能力及控制能力，致釀成大禍，並非存心放火燒
    房子等語，為被告辯護之詞，不足採為有利被告之認定。
  (丁)綜上所述，本件事證已臻明確，被告放火燒燬前揭現供人使
    用之住宅，並對於公務員依法執行職務時，施強暴之犯行，
    堪以認定。
二、被告故意放火燒燬系爭房屋之行為，係犯刑法第173條第1項
    放火燒燬現供人使用之住宅既遂罪。被告以一個放火行為同
    時燒燬住宅既遂與該住宅內其他物品，應以保護社會安全法
    益為重，僅論以刑法第173條第1項之罪，不另成立刑法第17
    5 條第1項之罪（最高法院79年台上字第1471號判例參照）
    。又被告對於公務員即證人甲○○依法執行職務時，施強暴
    之行為，係犯刑法第135條第1項對於公務員依法執行職務時
    ，施強暴之罪。被告所犯上開二罪間，犯意各別，罪名互異
    ，應分論併罰。又被告有如事實欄所載執行完畢之前科紀錄
    ，有臺灣高等法院被告全國前案紀錄表可稽，其於執行完畢
    後五年之內，再犯本案二罪，均係屬累犯，應分別依刑法第
    47 條規定加重其刑。又被告係因酒後一時失慮，再加上長
    年與土地所有權人即其胞弟張泰郎間累積之心結（被告稱張
    泰郎會罵伊沒有用，應會讓被告認為張泰郎看不起伊），始
    致違犯本案放火罪行，且系爭房屋係屬被告所有，故被告犯
    罪情狀非無可憫，放火罪行部分如科以法定最低度刑尚嫌過
    重，爰依刑法第59條之規定減輕其刑，並依法先加後減之。
    原審以被告罪證明確，適用刑法第173條第1項、第135條第
    1項、第47條、第59條、第51條第5款，罰金罰鍰提高標準條
    例第1條前段，並審酌被告之素行、犯罪之手段、與被害人
    平日之關係，及僅因心生不滿，即率意放火，完全未思及此
    舉對其家屬財產之重大危害，並於消防隊員要到現場救災時
    ，施以強暴，妨礙救災，且犯後未思悔過，猶一再飾詞卸責
    等一切情狀，放火罪部分，量處有期徒刑五年，妨害公務部
    分，量處有期徒刑五月，並定其應執行之刑為有期徒刑五年
    三月。而被告所有用來放火之打火機，並未扣案，且迄未查
    獲，又非屬違禁物，為免將來執行困難，爰不併予宣告沒收
    。認事用法，核無不合，量刑亦堪認妥適。被告上訴意旨指
    摘原判決量刑過重，尚非有理由，應予駁回。
據上論斷，應依刑事訴訟法第368條，判決如主文。
本案經檢察官徐松奎到庭執行職務。
中　　華　　民　　國　　94　　年　　10　　月　　6 　　日
                  刑事第三庭    審判長法　官　陳義仲
                                      法　官　楊子莊
                                      法　官　陳顯榮
以上正本證明與原本無異。
妨害公務部分不得上訴。
餘如不服本判決，應於收受本判決後十日內向本院提出上訴書狀
。其未敘述上訴理由者並得於提起上訴後十日內向本院補提理由
書狀（均須按他造當事人之人數附繕本）「切勿逕送上級法院」
。
　　　　　　　　　　　　　　　　　　　書記官　陳嘉琍
中　　華　　民　　國　　94　　年　　10　　月　　7 　　日
附錄法條：
刑法第173條第1項：
  放火燒燬現供人使用之住宅或現有人所在之建築物、礦坑、火
  車、電車或其他供水、陸、空公眾運輸之舟、車、航空機者，
  處無期徒刑或七年以上有期徒刑。
刑法第135條第1項：
  對於公務員依法執行職務時，施強暴脅迫者，處三年以下有期
  徒刑、拘役或三百元以下罰金。
